【裁判字號】    99,交抗,144
【裁判日期】    990420
【裁判案由】    聲明異議
【裁判全文】
臺灣高等法院高雄分院刑事裁定         99年度交抗字第144號
抗  告  人  交通部公路總局高雄區監理所
代  表  人  乙○○
受處分人    甲○○
上列抗告人因受處分違反道路交通管理處罰條例聲明異議案件，
不服臺灣高雄地方法院中華民國99年3 月19日裁定（99年度交聲
字第451 號），提起抗告，本院裁定如下：
    主  文
抗告駁回。
    理  由
一、抗告意旨略以：按緩起訴處分乃附條件之不起訴處分，本質
    上為不起訴處分之一種，此觀諸刑事訴訟法第256 條規定自
    明。檢察官為緩起訴處分時，依刑事訴訟法第253 條之2 第
    1 項規定，對被告所為之指示及課予之負擔，似屬一種特殊
    之處遇措施，並非刑罰。因此，刑事案件經檢察官為緩起訴
    處分確定後，視同不起訴處分確定，故依行政罰法第26條第
    2 項規定，自得依違反行政法上義務規定裁處之。本件受處
    分人甲○○酒醉駕車行為，雖經臺灣高雄地方法院檢察署檢
    察官為緩起訴處分確定，受處分人並已依緩起訴處分內容履
    行，惟受處分人依緩起訴處分所提供之義務勞務，其性質核
    與原處分機關所為之罰鍰、吊扣駕駛執照及施以道安講習等
    裁罰種類有異，故抗告人於緩起訴期滿後，仍課以裁罰，並
    無違一事不二罰之原則，原裁定遽予撤銷抗告人前揭處分，
    尚有未恰，為此依法提起抗告，請求撤銷原裁定等語。
二、本院審理結果，認原審上開裁定，其認事、用法均無違誤，
    應予維持，並引用原審上開裁定之理由，如附件所示。
三、抗告意旨雖執上揭情詞為辯，然按，「一行為同時觸犯刑事
    法律及違反行政法上義務規定者，依刑事法律處罰之。但其
    行為應處以其他種類行政罰或得沒入之物而未經法院宣告沒
    收者，亦得裁處之。前項行為如經不起訴處分或為無罪、免
    訴、不受理、不付審理之裁判確定者，得依違反行政法上之
    義務規定裁處之。」行政罰法第26條定有明文。又行政罰法
    第26條立法理由載述：「一行為同時觸犯刑事法律及違反行
    政法上義務規定時，由於刑罰與行政罰同屬對不法行為之制
    裁，而刑罰之懲罰作用較強，故依刑事法律處罰，即足資警
    惕時，實無為一事二罰再處行政罰之必要，且刑事法律處罰
    ，由法院依法定程序為之，較符合正當法律程序，應予優先
    適用。但罰鍰以外之沒入或其他種類行政罰，因兼具維護公
    共秩序之作用，為達行政目的，行政機關仍得併與裁處」，
    亦即一行為同時觸犯刑罰法律與行政秩序罰規定時，以刑罰
    優先適用，不再處以行政秩序罰之目的，係因行為人已受刑
    罰而足資警惕，發生懲罰之作用，而無使行為人陷於雙重處
    罰不利益之必要。是關於上述刑事法律處罰之範圍自應採取
    實質認定，舉凡刑事實體法或程序法中所規定，客觀上可以
    產生剝奪行為人生命、自由、財產權利之效果，主觀上亦因
    制裁之嚴厲性、痛苦性，其強度足以造成心理強制而間接達
    成矯正教化目的之處遇手段，皆應納入其中，而不以形式上
    符合刑法第32至34條所定主刑及從刑種類者為限，始與前揭
    法律規範之意旨相符。再者，緩起訴處分之最終效果雖與不
    起訴處分同，然緩起訴處分係以行為人違反刑事法律禁止規
    範之犯罪事實明確，檢察官斟酌刑法第57條所列事項及公共
    利益之維護後，所為替代起訴或聲請簡易判決處刑之手段，
    並通常附有條件要求行為人履行，而行為人若拒不履行條件
    ，將遭受撤銷原緩起訴處分，再為刑事訴追之不利益。換言
    之，緩起訴處分所附之條件，將對於行為人主觀上產生拘束
    力，就行為人之權利（如：財產權、自由權）亦造成相當影
    響，具有實質刑罰之效果；此與基於不能證明被告犯罪或其
    他事由而為，對行為人不具任何制裁或處罰作用之不起訴處
    分，迥然不同。又刑事訴訟法第253 條之1 第1 項係於91年
    2 月8 日增訂，而行政罰法係於94年2 月5 日公布，是制定
    在後的行政罰法第26條第2 項既僅臚列「不起訴處分或無罪
    、免訴、不受理、不付審理之裁判確定者」為例外得裁處行
    政秩序罰情形，並未將「緩起訴處分」納入，則本於「例外
    規定從嚴解釋」之法理及「一事不再理」原則之本質，自不
    應僅憑最終效果，即將條文中「不起訴處分」之範圍，擴及
    於性質並非完全相同之「緩起訴處分」，否則勢必降低行為
    人接受緩起訴處分之意願，進而與立法者設立緩起訴處分制
    度以替代繁複刑事審判程序之目的相悖。查受處分人甲○○
    於97年6 月23日21時分許，在高雄縣大寮鄉○○路橋酒後駕
    駛重型機車，經施以酒精濃度測試結果，其吐氣所含酒精成
    份達每公升0.85毫克，經警掣單舉發，抗告人以受處分人上
    開違規明確，依道路交通管理處罰條例第35條第1 項第1 款
    、第24條第1 項第2 款規定，裁處罰鍰4 萬5,000 元，吊扣
    普通重型機車駕駛執照12個月，並施以道安講習；又受處分
    人上揭酒醉駕車所涉之公共危險犯行，業經臺灣高雄地方法
    院檢察署檢察官以97年度偵字第18791 號為緩起訴處分確定
    ，並附命向指定之公益團體、地方自治團體或社區提供56小
    時義務勞務之條件等情，有該交通違規舉發單、裁決書、酒
    精濃度測試單、緩起訴處分書、臺灣高等法院被告前案紀錄
    表在卷可按。而上開義務勞務負擔雖非刑法所定刑罰之種類
    ，然既已對受處分人之名譽、心理產生相當制約，並影響其
    自由等權利，自已產生實質刑罰效果，應實質該當行政罰法
    第26條第1 項之「依刑事法律」之處罰效果，而非不起訴處
    分甚明。準此，抗告人依法自不得再對受處分人依道路交通
    管理處罰條例第35條第1 項第1 款規定裁處罰鍰。從而抗告
    人裁處受處分人罰鍰4 萬5,000 元部分，有違一事不二罰之
    原則，自難謂適法。另依94年12月28日修正公布，95年7 月
    1 日施行之道路交通管理處罰條例第35條第8 款雖規定：「
    前項汽車駕駛人，經裁判確定處以罰金低於本條例第92條第
    3 項所定最低罰鍰基準規定者，應依本條例裁決繳納不足最
    低罰鍰之部分」，及違反道路交通管理事件統一裁罰基準及
    處理細則第2 條所定「違反道路交通管理事件統一裁罰基準
    表」，即「汽車駕駛人駕駛機車，飲酒後其吐氣所含酒精成
    份超過每公升0.55毫克以上，應處最低罰鍰4 萬5,000 元；
    同時違反刑事法律者，經裁判確定處以罰金低於本條例第92
    條第3 項所定最低罰緩基準規定者，應依本條例裁決繳納不
    足最低罰鍰之部分」等相關規定，故倘駕駛人所支付之緩起
    訴處分金，未達道路交通管理處罰條例第92條第3 項所定最
    低罰鍰基準規定者，仍須補繳不足最低罰鍰之部分，始為適
    法。檢察官為緩起訴處分並命捐款者，其捐款解釋上亦屬道
    路交通管理處罰條例第35條第8 項所規定之罰金，監理機關
    雖不得再為行政裁罰，惟若駕駛人所支付之緩起訴處分金，
    未達道路交通管理處罰條例第92條第3 項所定最低罰鍰基準
    規定者，依該條例第35條第8 項之規定，仍須補繳不足最低
    罰鍰之部分。然而，本件緩起訴處分係命受處分人提供義務
    勞務，而非命給付金錢，無比較基準，即不生道路交通管理
    處罰條例第35條第8 款補繳罰金不足最低罰鍰之差額問題，
    附此敘明。
四、原審因而認抗告人依道路交通管理處罰條例第35條第1 項第
    1 款及第24條第1 項第2 款之規定，除裁處受處分人應吊扣
    普通重型機車駕駛執照一年，並接受道路交通安全講習外，
    另裁處受處分人罰鍰4 萬5,000 元，尚有不當，因而將原處
    分撤銷，而自為裁處受處分人吊扣普通重型機車駕駛執照一
    年，並接受道路交通安全講習之處分，經核並無違誤。抗告
    人猶執前詞，指摘原裁定不當，為無理由，應予駁回。
據上論結，應依道路交通案件處理辦法第26條，刑事訴訟法第41
3 條，裁定如主文。
中    華    民    國    99    年    4     月    20    日
                  刑事第一庭    審判長法  官 翁慶珍
                                      法  官 黃仁松
                                      法  官 徐美麗
以上正本證明與原本無異。
不得再抗告。
中    華    民    國    99    年    4     月    20    日
                                      書記官 賴梅琴
【附件】
臺灣高雄地方法院交通事件裁定         99年度交聲字第451號
原處分機關  交通部公路總局高雄區監理所
受處分人即
異  議  人  甲○○  男  45歲（民國○○年○月○○日生）
                    身分證統一編號：Ｚ000000000號
                    住高雄縣鳳山市○○街97號10樓
上列異議人因違反道路交通管理處罰條例案件，對於交通部公路
總局高雄區監理所民國99年1 月22日所為之處分（原處分案號：
高監營裁字第裁80-N00000000號），聲明異議，本院裁定如下：
    主    文
原處分撤銷。
甲○○汽車駕駛人，駕駛汽車經測試檢定酒精濃度超過規定標準
，吊扣重型機車駕駛執照壹年，並應接受道路交通安全講習。
    理    由
一、原處分機關移送意旨略以：異議人即受處分人甲○○（下稱
    異議人），於民國（下同）97年6 月23日21時3 分許，駕駛
    車號OKA-749 重型機車，行經高雄縣大寮鄉○○路橋上，為
    警攔查，並施以酒精濃度測試結果，酒後吐氣所含酒精成份
    達每公升0.85毫克超過規定標準，乃製單舉發；異議人未於
    舉發單所載應到案日期前執行，原處分機關於其公共危險案
    件經檢察官為緩起訴處分確定後，以其有「汽車駕駛人酒精
    濃度超過規定標準（每公升0.55毫克以上）」違規，依道路
    交通管理處罰條例第35條第1 項第1 款、第24條第1 項第2
    款規定，裁處罰鍰新臺幣（下同）4 萬5000元，吊扣重型機
    車駕駛執照12個月，並應參加道路交通安全講習等語。
二、聲明異議意旨略以：伊坦承有酒後駕車之違規，惟伊經檢察
    官為緩起訴處分後，已按緩起訴所附條件提供義務勞務56小
    時履行完畢。原處分機關卻再裁處罰鍰4 萬5000元，因經濟
    不景氣，伊目前失業中，又要繳孩子學費，請求撤銷罰鍰之
    處分等語。
三、按汽車駕駛人，駕駛汽車經測試檢定酒精濃度超過規定標準
    者，處1 萬5000元以上6 萬元以下罰鍰，並當場移置保管該
    汽車及吊扣其駕駛執照1 年；汽車駕駛人，有第35條第1 項
    規定之情形者，應接受道路交通安全講習，道路交通管理處
    罰條例第35條第1 項第1 款、第24條第1 項第2 款分別定有
    明文。次按一行為同時觸犯刑事法律及違反行政法上義務規
    定者，依刑事法律處罰之。但其行為應處以其他種類行政罰
    或得沒入之物而未經法院宣告沒收者，亦得裁處之。前項行
    為如經不起訴處分或為無罪、免訴、不受理、不付審理之裁
    判確定者，得依違反行政法上之義務規定裁處之，行政罰法
    第26條規定甚明。該條立法理由為：「一行為同時觸犯刑事
    法律及違反行政法上義務規定時，由於刑罰與行政罰同屬對
    不法行為之制裁，而刑罰之懲罰作用較強，故依刑事法律處
    罰，即足資警惕時，實無一事二罰再處行政罰之必要。且刑
    事法律處罰，由法院依法定程序為之，較符合正當法律程序
    ，應予優先適用。但罰鍰以外之沒入或其他種類行政罰，因
    兼具維護公共秩序之作用，為達行政目的，行政機關仍得併
    予裁處」，亦即一行為同時觸犯刑罰法律與行政秩序罰規定
    時，以刑罰優先適用，不再處以行政秩序罰之目的，係因行
    為人已受刑罰而足資警惕，發生懲罰之作用，而無使行為人
    陷於雙重處罰不利益之必要。是關於上述刑事法律處罰之範
    圍自應採取實質認定，舉凡刑事實體法或程序法中所規定，
    客觀上可以產生剝奪行為人生命、自由、財產權利之效果，
    主觀上亦因制裁之嚴厲性、痛苦性，其強度足以造成心理強
    制而間接達成矯正教化目的之處遇手段，皆應納入其中，而
    不以形式上符合刑法第32至34條所定主刑及從刑種類者為限
    ，始與前揭法律規範之意旨相符。再者，緩起訴處分之最終
    效果雖與不起訴處分同，然緩起訴處分係以行為人違反刑事
    法律禁止規範之犯罪事實明確，檢察官斟酌刑法第57條所列
    事項及公共利益之維護後，所為替代起訴或聲請簡易判決處
    刑之手段，並通常附有條件要求行為人履行，而行為人若拒
    不履行條件，將遭受撤銷原緩起訴處分，再為刑事訴追之不
    利益。換言之，緩起訴處分所附之條件，將對於行為人主觀
    上產生拘束力，就行為人之權利（如：財產權、自由權）亦
    造成相當影響，具有實質刑罰之效果；此與基於不能證明被
    告犯罪或其他事由而為，對行為人不具任何制裁或處罰作用
    之不起訴處分，迥然不同。又刑事訴訟法第253 條之1 第1
    項係於91年2 月8 日增訂，而行政罰法係於94年2 月5 日公
    布，是制定在後的行政罰法第26條第2 項既僅臚列「不起訴
    處分或無罪、免訴、不受理、不付審理之裁判確定者」為例
    外得裁處行政秩序罰情形，並未將「緩起訴處分」納入，則
    本於「例外規定從嚴解釋」之法理及「一事不再理」原則之
    本質，自不應僅憑最終效果，即將條文中「不起訴處分」之
    範圍，擴及於性質並非完全相同之「緩起訴處分」，否則勢
    必降低行為人接受緩起訴處分之意願，進而與立法者設立緩
    起訴處分制度以替代繁複刑事審判程序之目的相悖。
四、經查：
  (一)本件異議人於上開時、地，酒後駕駛重型機車，經施以酒精
    濃度測試結果，其吐氣所含酒精成份達每公升0.85毫克，員
    警乃製單舉發，原處分機關以異議人上開違規明確，依道路
    交通管理處罰條例第35條第1 項第1 款、第24條第1 項第2
    款規定，裁處罰鍰4 萬5000元，吊扣駕駛執照12個月，並應
    參加道安講習等情，業據異議人坦承，並有舉發單、裁決書
    、送達證書、酒精濃度測試表在卷可稽。而異議人所犯公共
    危險案件，業經檢察官以97年度偵字第18791 號為緩起訴處
    分確定，並附命向指定之公益團體、地方自治團體或社區提
    供56小時義務勞務之條件，有該緩起訴處分書、裁決機關後
    續處理通報目錄清單、臺灣高等法院被告前案紀錄表在卷可
    按。復以異議人依該緩起訴所附條件，已將56小時義務勞務
    履行完畢等情，有台灣高雄戒治所函、高雄地檢署辦理緩起
    訴處分處遇報告書、臺灣高等法院被告前案紀錄表各1 份附
    卷可參，足認異議人所述與事實相符，堪認實在。是異議人
    本件汽車駕駛人酒精濃度超過規定標準之違規，核屬一行為
    同時觸犯刑事法律及違反行政法義務之規定，從而，原處分
    機關依同條例第35條第1 項第1 款規定仍裁處罰鍰4 萬5000
    元，於法尚有未洽，異議人就此部分聲明異議，非無理由。
  (二)其次，依同條例第35條第1 項第1 款規定，原處分機關為達
    成遏止酒後駕車不法行為，維護用路人安全法益之行政目的
    所必要，併吊扣異議人駕駛執照1 年；而此項所吊扣駕駛執
    照，業經原處分機關於移送書意見欄表明係指異議人違規當
    時駕駛之「重型機車駕駛執照」；並依同條例第24條第1 項
    第2 款規定，併裁處異議人應參加道安講習部分，均屬不同
    種類處分，均無違反一事不二罰之規定，於法即無不合。
五、綜上所述，原處分機關就同一違規，對於異議人裁罰吊扣重
    型機車駕照、施以道安講習，於法並無不符。然於異議人按
    緩起訴所附條件履行56小時義務勞務後，仍裁處罰鍰4 萬50
    00元，於法容有未洽，異議人就此部分聲明異議，為有理由
    ，爰依法撤銷原處分，並裁定如主文所示之處罰。
據上論斷，應依道路交通管理處罰條例第87條第2 項、第35條第
1 項第1 款、第24條第1 項第2 款，道路交通案件處理辦法第20
條前段，裁定如主文。
中    華    民    國    99    年    3     月    19    日
                  交通法庭  法  官  李昆南
以上正本證明與原本無異。
如不服本裁定，應於收受送達後5日內向本院提出抗告狀。
中    華    民    國    99    年    3     月    19    日
                            書記官  莊永利

司法院資訊處製作；財團法人民間司法改革基金會備份。
